臺灣高等法院臺南分院民事判決　100年度上字第209號
上　訴　人　陳遊裡即張陳遊裡.
訴訟代理人　余梅涓　律師
被 上 訴人　高左慶
訴訟代理人　賴鴻鳴　律師
　　　　　　黃俊達　律師
　　　　　　陳妍蓁　律師
上列當事人間請求履行買賣契約事件，上訴人對於中華民國100
年8月31日臺灣臺南地方法院第一審判決（100年度訴字第623號
）提起上訴，本院於100年12月20日言詞辯論終結，茲判決如下：
    主  文
上訴駁回。
第二審訴訟費用由上訴人負擔。
    事實及理由
一、被上訴人起訴主張：
  (一)被上訴人於民國（下同）82年12月16日向上訴人購買臺南市
    ○○區○○段原1161地號應有部分60分之7（嗣分割如附表
    編號1至4所示）、同段274地號應有部分1080分之7土地，及
    向訴外人王尤伴（上訴人之母）購買同段1161地號應有部分
    12分之1、同段274地號應有部分216分之1之土地，買賣總價
    款共計新台幣（下同）250萬元，買賣價金皆已全部付清。
    嗣因土地上房屋及增值稅問題，遲未能辦理過戶，兩造遂於
    85年9月2日約定以上訴人名義所有臺南市○○區○○段1161
    地號土地設定最高限額抵押權1200萬元，以擔保上開買賣契
    約之履行。嗣訴外人王尤伴於88年3月27日死亡，被上訴人
    為確保權益，於88年4月27日更與上訴人及訴外人王傳榮（
    王尤伴遺留之土地由王傳榮繼承）簽訂「同意讓渡買賣證書
    」，上訴人承認上開買賣契約內容，並同意讓渡系爭土地與
    被上訴人在案。惟上訴人迄今仍未將如附表所示土地移轉予
    被上訴人，經被上訴人函催履行，均不置理（王傳榮部分業
    已履行完畢）。爰依買賣契約之法律關係，求為判決命上訴
    人應將如附表所示土地所有權移轉登記予被上訴人等語（原
    審為被上訴人勝訴之判決）。
   (二)答辯聲明：
    1.上訴駁回。
    2.第二審訴訟費用由上訴人負擔。
二、上訴人則以：
  (一)上訴人雖於82年12月16日收受250萬元之買賣價金，並在字
    據上簽收，然事後得悉該250萬元係訴外人尤月娥所有。訴
    外人王傳榮已於89年8月21日以買賣為原因，移轉臺南市○
    ○區○○段1161地號應有部分12分之1及同段274地號應有部
    分216分之1之土地予訴外人尤月娥，移轉之土地價值高達12
    15萬6400元，已超過最高限額抵押權1200萬元，為原買賣價
    額250萬元約五倍左右，故買賣契約實已全部履行完畢，被
    上訴人不得再請求上訴人移轉如附表之土地所有權。
  (二)兩造間當初之不動產買賣，實為70年間上訴人家族長輩將土
    地交由國僑建設施工，合建開發後由地主取回建物，故實際
    之不動產契約移轉標的應為「建物及所應附隨之土地」；系
    爭「同意讓渡買賣證書」並非真正買賣契約，上訴人係因被
    上訴人以詐欺言語引導而陷於錯誤而與之簽立系爭「同意讓
    渡買賣證書」，被上訴人應提出82年12月26日原始買賣契約
    以供核對。本件自82年12月16日原始買賣字據簽訂日起算至
    被上訴人起訴日止，系爭契約履行請求權業已罹於時效而消
    滅云云，資為抗辯。
  (三)上訴聲明：
    1.原判決廢棄。
    2.被上訴人在第一審之訴駁回。
    3.第一、二審訴訟費用由被上訴人負擔。
三、兩造間於82年間之買賣契約標的物為何？經查：
  (一)上訴人對於曾收受被上訴人買賣價金250萬元並不否認，惟
    辯稱「兩造於82年間所成立之買賣標的，並非如附表所示之
    土地」云云。
  (二)被上訴人主張於82年12月16日向上訴人購買原系爭地段1161
    地號土地應有部分60分之7（按：嗣分割如附表編號1至4）
    及同段274地號土地應有部分1080分之7，及向訴外人王尤伴
    （上訴人之母）購買同段原1161地號土地應有部分12分之1
    、同段274地號土地應有部分216分之1，並已支付買賣價金
    250萬元。訴外人王尤伴於88年3月27日死亡後，其土地由訴
    外人王傳榮繼承，上訴人及王傳榮於88年4月27日與被上訴
    人簽立「同意讓渡買賣證書」，業據被上訴人提出「同意讓
    渡買賣證書」暨土地登記簿謄本為證，另上訴人則提出王尤
    伴遺產登記資料在卷為證（原審卷第8至29頁、第68至75頁
    ），兩造對上開文書之真正均不爭執，堪信真正。
  (三)觀諸兩造不爭執真正之系爭「同意讓渡買賣證書」記載：「
    今將當年買主：高左慶事實，民國82年12月16日買土地安南
    區○○段1161、274地號（王尤伴、1161地號12分之1。274
    地號216分之1）。（陳遊裡、1161地號60分之7。274地號10
    80分之7）。權利範圍內、新台幣貳佰伍拾萬元整如甲方非
    法買賣願負法律一切責任，恐口無憑，特立讓渡買賣證明書
    乙紙立證為據。甲方立讓渡書人：陳遊裡Ｚ000000000、甲方
    立讓渡書人：王傳榮Ｚ000000000、乙方買主：高左慶Ｚ00000
    0000，中華民國88年4月27日」（原審卷第8頁），業已載明
    兩造確於82年12月16日成立系爭土地買賣契約及當初兩造合
    致成立之「買賣標的物為：安南區○○段1161、274地號（
    其中王尤伴部分為1161地號應有部分12分之1，274地號應有
    部分216分之1；另陳遊裡部分為1161地號應有部分60分之7
    ，274地號應有部分1080分之7）」；「全部買賣價金250萬
    元」，被上訴人主張兩造曾就如附表所示土地成立買賣契約
    乙節，堪信屬實。
  (四)上訴人於本院雖辯稱「系爭買賣證書之簽訂，係上訴人遭被
    上訴人言語詐欺陷於錯誤而簽訂，請求撤銷被詐欺而為同意
    讓渡買賣證書之意思表示」云云。惟查，上訴人對於如何遭
    被上訴人詐欺陷於錯誤而與被上訴人簽立系爭「同意讓渡買
    賣證書」乙節，並未舉證以實其說，已難採信。況兩造簽立
    系爭「同意讓渡買賣證書」時間，係在88年4月27日，距本
    院言詞辯論時（100年12月20日）已逾10年以上，依民法第
    93條「前條之撤銷，應於發見詐欺或脅迫終止後，一年內為
    之。但自意思表示後，經過十年，不得撤銷。」之規定，上
    訴人主張撤銷被詐欺而為「同意讓渡買賣證書」之意思表示
    ，亦不應許可。
  (五)另上訴人於本院言詞辯論時，請求傳訊證人王傳榮，證明「
    當年上訴人向被上訴人拿250萬元，當時買賣的房地是王尤
    伴的，由上訴人賣給被上訴人，王傳榮既已移轉土地給尤月
    娥，已履行全部買賣契約，被上訴人不得再向上訴人為移轉
    系爭土地請求」云云。惟查，上訴人聲請傳喚證人王傳榮之
    所欲證明之內容，與兩造不爭執真正之系爭「同意讓渡買賣
    證書」內容完全不符，本院認無再傳訊證人王傳榮之必要。
  (六)另上訴人主張「王傳榮原辦理之王尤伴遺產分割繼承同意書
    係偽造的」云云，並提出88年3月5日繼承同意書為證（本院
    卷第51頁）。經查，依上訴人於原審提出卷附台南市安南地
    政事務所於88年8月12日受理王尤伴遺產分割案所示，王尤
    伴遺產3筆全部協議由王傳榮一人繼承，此有王尤伴繼承系
    統表、遺產分割繼承協議書、印鑑證明暨登記清冊、戶籍資
    料、繳納遺產稅證明等文件影本在卷足憑（原審卷第65頁至
    第75頁），而上訴人所有之繼承系統表、遺產分割繼承協議
    書印文均屬相同，難認原遺產分割繼承同意書係偽造。況本
    件繼承早於88年12月即已辦理過戶完畢，且王傳榮嗣後並將
    伊所繼承之土地移轉與尤月娥名下，上訴人對此均未爭執，
    嗣於本院言詞辯論期日前，始提出另紙「88年3月5日繼承同
    意書」，不僅與民事訴訟法第二百七十六條規定不合，且查
    上訴人上開「88年3月5日繼承同意書」，其上所載「實事：
    王尤伴繼承陳宇生全部財產之後，過繼於長女「陳遊裡」繼
    承全部財產。恐口無憑，特立此書，以下地號39筆，台南市
    ○○段690、691、692、693、698、716、717。海北段273、
    272、263、264、271、266、263、269、268、286、285、28
    7、288、262、258、259、260、261、158、159、160、257
    、255、255-1、255-2、256、172-1、217、218、219。溪墘
    段1161、274。見證人：林進雄、尤月娥、高左慶、母王尤
    伴繼承人長女被繼承人陳遊裡、長男被繼承人兼見證人王傳
    榮，中華民國八十八年三月五日」（本院卷第51頁），此與
    王傳榮與陳遊裡於88年7月12日遺產分割繼承協議書所載繼
    承財產僅有「華興段1823號、溪墘1161、274號」3筆土地內
    容完全不同，難認真正。從而，上訴人聲請傳喚88年3月5日
    繼承同意書見證人林進雄、尤月娥證明88年3月5日繼承同意
    書之真正，亦無必要，本院不予傳訊，併予敘明。
四、被上訴人請求上訴人移轉如附表所示之土地，有無理由？經
    查：
  (一)兩造間就如附表所示之土地，雙方確有成立買賣契約，被上
    訴人已給付全部買賣價金250萬元予上訴人，業如上述。依
    民法第348條規定，被上訴人既已支付全部買賣價金，上訴
    人依法即負有交付買受標的予被上訴人之義務。從而，被上
    訴人請求上訴人移轉如附表所示土地，洵有理由。
  (二)上訴人辯稱「另一出賣人王傳榮移轉予被上訴人之土地價值
    超過1215萬6400元，為原買賣價額250萬元5倍之多，應認本
    件買賣契約已全部履行完畢」云云。惟查，系爭「同意讓渡
    買賣證書」內容已明確記載，兩造於82年間所約定之買賣標
    的物係「安南區○○段1161、274地號（王尤伴、1161地號
    12分之1。274地號216分之1）；（陳遊裡、1161地號60分之
    7。274地號1080分之7）」，其中另一出賣人王尤伴之繼承
    人王傳榮應移轉部分雖履行完畢，惟僅係系爭買賣契約一部
    之履行，上訴人應移轉「安南區○○段1161地號應有部分60
    分之7及同段274地號應有部分1080分之7」部分既未移轉，
    難謂系爭買賣契約已全部履行完畢，上訴人辯稱「已全部移
    轉完畢」云云，與事實不符。
五、系爭土地買賣契約成立後，被上訴人支付買賣價金250萬元
    後，因無法立即完成土地所有權移轉登記，為擔保買賣契約
    之履行，土地出賣人（上訴人與王尤伴）曾於85年9月24日
    將台南市○○區○○段原1161地號土地權利範圍共5分之1（
    王尤伴應有部分12分之1、上訴人應有部分60分之7）設定最
    高限額1200萬元抵押權予被上訴人，有臺南市安南地政事務
    所100年7月28日安南地所一字第1000006352號函檢送高左慶
    申請抵押權設定案件資料在卷可憑（原審卷第82頁至第111
    頁），為兩造所不爭執。由此可知，上開抵押權之設定，目
    的僅在擔保出賣人（上訴人與王尤伴）能確實履行買賣契約
    ，殊難以該抵押權設定之金額，推定系爭土地實際價值為原
    買賣當時之5倍，遽認系爭土地買賣標的物已全部履行完畢
    。
六、末按「請求權，因15年間不行使而消滅。但法律所定期間較
    短者，依其規定」、「消滅時效，自請求權可行使時起算」
    、「消滅時效因承認而中斷」、「時效中斷者，自中斷之事
    由終止時，重行起算」，民法第125條、第128條前段、第12
    9條第1項第2款、第137條第1項分別定有明文。所謂承認，
    指義務人向請求權人表示是認其請求權存在之觀念通知而言
    ，且此項承認無須一一明示其權利之內容及範圍等，以有可
    推知之表示行為即為已足。」（最高法院51年台上字第1216
    號判例、98年度台上字第369號裁判要旨參照）。本件兩造
    間買賣契約固成立於82年12月間，惟上訴人等於88年4月27
    日曾簽立「同意讓渡買賣證書」，其內容載明買賣雙方名稱
    、買賣標的、價金及賣方若非法買賣願負法律一切責任等字
    句，上訴人顯已向被上訴人表示是認土地買賣契約請求權存
    在，揆諸前揭說明，被上訴人之移轉買賣標的物請求權時效
    ，因上訴人於88年間簽立系爭買賣證書而生「承認」中斷時
    效之效力。從而，被上訴人之移轉買賣標的物請求權時效應
    自88年4月27日重行起算，迄至被上訴人提起本件訴訟（100
    年5月26日）為止，尚未逾15年之請求權時效，上訴人主張
    本件請求權已罹於時效而消滅云云，難認有據。
七、綜上所述，兩造間就如附表所示土地成立買賣契約，被上訴
    人既已給付全部買賣價金完畢，上訴人依約即負有移轉買賣
    標的物所有權之義務。從而，被上訴人請求上訴人應將如附
    表所示土地所有權移轉登記予被上訴人，洵有理由，原審予
    以准許，經核並無違誤，上訴意旨指摘原判決不當，求為廢
    棄改判，非有理由，應予駁回。
八、本件事證已臻明確，兩造其餘攻擊防禦方法及證據資料，核
    與本件判決結果不生影響，不予一一論述，併予敘明。
據上論結，本件上訴為無理由，依民事訴訟法第449條第1項、第
78條，判決如主文。
中    華    民    國   100    年    12    月    30    日
                  民事第一庭    審判長法  官  丁振昌
                                      法  官  林永茂
                                      法  官  曾平杉
上為正本係照原本作成。
如不服本判決，應於收受送達後20日內向本院提出上訴書狀，其
未表明上訴理由者，應於提出上訴後20日內向本院補提出理由書
狀（均須按他造當事人之人數附繕本）上訴時應提出委任律師或
具有律師資格之人之委任狀；委任有律師資格者，另應附具律師
資格證書及釋明委任人與受任人有民事訴訟法第466條之1第1項
但書或第2項（詳附註）所定關係之釋明文書影本。如委任律師
提起上訴者，應一併繳納上訴審裁判費。
中    華    民    國   101    年    1     月    2     日
                                      書記官  葉秀珍
【附註】
民事訴訟法第466條之1：
(1)對於第二審判決上訴，上訴人應委任律師為訴訟代理人。但上
  訴人或其法定代理人具有律師資格者，不在此限。
(2)上訴人之配偶、三親等內之血親、二親等內之姻親，或上訴人
  為法人、中央或地方機關時，其所屬專任人員具有律師資格並
  經法院認為適當者，亦得為第三審訴訟代理人。
民事訴訟法第466條之2第1項：
  上訴人無資力委任訴訟代理人者，得依訴訟救助之規定，聲請
  第三審法院為之選任律師為其訴訟代理人。
附表：
┌──┬───────────────┬────┐
│編號│    土    地    坐    落      │權利範圍│
│    │                              │        │
├──┼───────────────┼────┤
│ 1  │臺南市○○區○○段1161地號    │  7/60  │
├──┼───────────────┼────┤
│ 2  │臺南市○○區○○段1161-1地號  │  7/60  │
├──┼───────────────┼────┤
│ 3  │臺南市○○區○○段1161-2地號  │  7/60  │
├──┼───────────────┼────┤
│ 4  │臺南市○○區○○段1161-3地號  │  7/60  │
├──┼───────────────┼────┤
│ 5  │臺南市○○區○○段274地號     │ 7/1080 │
└──┴───────────────┴────┘